【裁判字號】    98,訴,210
【裁判日期】    980825
【裁判案由】    拆屋還地
【裁判全文】
臺灣宜蘭地方法院民事判決               98年度訴字第210號
原      告  甲○○
訴訟代理人  余鑑昌律師
被      告  乙○○
上列當事人間拆屋還地事件，本院判決如下：
    主      文
原告之訴及假執行之聲請均駁回。
訴訟費用新台幣陸仟玖佰肆拾元由原告負擔。
    事實及理由
一、原告起主張：緣坐落宜蘭縣頭城鎮120、121、122、123等地
    號土地原為被告所有，建有祖墳3 座及地上物於其上，後因
    被告負債經鈞院強制執行，而由原告拍定取得所有權。詎原
    告拍定後一再請求被告拆遷竟為所拒，為此依所有權之法律
    關係，請求拆除上揭地上物後還返土地等語。並聲明：(一)
    被告應將坐落宜蘭縣頭城鎮○○段18.41平方公尺、同段122
    地號土地面積2,904平方公尺、同段123地號土地面積721.02
    平方公尺上其先妣「盧媽羅身妹」墓、其先考「盧公纘祥」
    墓、其先妣「闖定娘盧媽陳氏」之墓、墓園及地上物拆除遷
    出，將土地交還原告；(二)願供擔保，請准宣告假執行。
二、被告則以：按訴訟標的對於數人必須合一確定者，應共同起
    訴，此觀民事訴訟法第56條之1第1項規定甚明。本件原告起
    訴主張之上開墓園，為包括被告乙○○在內之盧氏家族所共
    有，而非被告乙○○單獨所有之祖墳，是其訴訟標的對於盧
    氏家族而言，為必須合一確定者，如有訴訟必要時，必須一
    同起訴或一同被訴，乃原告僅以被告乙○○為被告，於法自
    有未合，其起訴不合法，所請不應准許等語，資為抗辯。並
    聲明：(一)原告之訴及假執行之聲請均駁回；(二)如受不利
    判決願供擔保請准宣告免為假執行。
三、得心證之理由：
一、按原告之訴，依其所述之事實，在法律上顯無理由者，法院
    得不經言詞辯論，逕以判決駁回之，民法第249條第2項定有
    明文；但法院認為有傳訊當事人之必要，得先指定日期命行
    準備程序後，再以判決認原告之訴為顯無理由予以駁回。次
    按繼承人有數人時，在分割遺產前，各繼承人對於遺產全部
    為公同共有；公同共有，屬民事訴訟法第56條第1 項所謂訴
    訟標的對於共同訴訟之各人，必須合一確定者，共有人之權
    利義務，應得共有人全體之同意始得行使，如未以全體共有
    人之名義起訴，即屬當事人不適格，民法第1151條定有明文
    （最高法院39年台上字第318 號判例參照）。是為訴訟標的
    之法律關係，其處分權或管理權屬於數人共同行使者，其財
    產之處分管理行為，依實體法之規定，必須數人共同為之，
    始能生效者，關於其財產涉訟，即必須數人共同為之，始有
    實施訴訟之權能，此即為固有必要共同訴訟，即須數人一同
    起訴或數人一同被訴，始為當事人適格。而依民法819條第2
    項規定，就普通共有關係共有物之處分、變更及設定負擔應
    由共有人共同行之；另依同條第828條第2項公同共有物之處
    分及其他權利之行使，除公同關係所由規定之法律或契約另
    有規定外，亦須得公同共有人全體之同意。依此有關共有權
    之訴訟通常即應由共有人全體為原告或為被告，其當事人始
    為適格。再按「塋地為公同共有性質，非遇有必要情形經派
    下各房全體同意，或有確定判決後，不准分析、讓與或為其
    他處分行為」（最高法院18年第172 號判例參照），是墳墓
    係屬後代子孫公同共有，此由墳墓立墓者通常會列後代全體
    子孫之社會慣例，亦可得知，而墳墓既屬後代子孫公同共有
    自須經後代全體子孫同意才得對墳墓為處分之行為，則請求
    遷移墳墓自應以該墳墓之後代子孫全體為當事人，其當事人
    始為適格。
２、經查，原告主張系爭坐落宜蘭縣頭城鎮120、121、122、123
    等地號土地原為被告乙○○所有，建有被告祖墳即先妣「盧
    媽羅身妹」墓、先考「盧公纘祥」墓、先妣「闖定娘盧媽陳
    氏」墓之墓園3 座及地上物於其上，後因被告潮衡負債經鈞
    院強制執行，而由原告拍定取得所有權之事實，固據其提出
    土地登記謄本及墓園照片等件為佐，且為被告所不爭執，堪
    信屬實。然原告起訴請求遷移之墳墓所埋葬者為「盧羅身妹
    」、「盧纘祥」、「闖定娘盧陳氏」，其中「盧纘祥」乃為
    被告乙○○之父，被告乙○○乃為其「五子」，非唯一之子
    嗣，此有被告之戶籍謄本在卷可按，且其墓碑上亦刻載「二
    大房子孫立」等文字；另「盧羅身妹」、「闖定娘盧陳氏」
    與被告乙○○之關係，依卷存資料雖尚有不明，被告自承為
    其先人，但抗辯應為盧氏家族所共有，而觀諸其墓碑之立墓
    者，亦分別就「盧羅身妹」部分刻載「二大房子孫立」、就
    「闖定娘盧陳氏」刻載「陽辛大房…」等文字，此有原告所
    提照片3 幀在卷可稽，足見系爭墳墓之立墓者非僅被告乙○
    ○1 人，應包含「盧羅身妹」、「盧纘祥」、「闖定娘盧陳
    氏」之全體後代子孫在內，而為渠等公同共同，尚難因系爭
    土地於原告買受前原為被告乙○○單獨所有，即謂前開墳墓
    亦為單獨取得所有權。從而，原告未向前開墳墓之全體後代
    子孫遷讓墳墓等地上物，僅向被告乙○○1 人請求遷移，自
    屬當事人不適格，且其起訴欠缺此項要件時，法院本無先命
    當事人補正之職責（況事實上，本院就此業准予原告於1 個
    月之期間內補正，然其逾期亦未補正），是被告抗辯上開墓
    園，為包括被告乙○○在內之盧氏家族所共有，而非被告乙
    ○○單獨所有之祖墳，是其訴訟標的對於盧氏家族而言，為
    必須合一確定者，如有訴訟必要時，必須一同起訴或一同被
    訴，乃原告僅以乙○○為被告，於法自有未合，核屬有據，
    故本件原告之訴，在法律上乃顯無理由，爰不經言詞辯論，
    逕以判決駁回之。其假執行之聲請亦因訴之駁回，而失所附
    麗，應併予駁回。
四、訴訟費用負擔之依據：民事訴訟法第78條。
中    華    民    國    98    年    8     月    25    日
                  臺灣宜蘭地方法院民事庭
                      法  官  林翠華
正本係照原本作成
如對本判決上訴，須於判決送達後20日內向本院提出上訴狀（須
附繕本）
中    華    民    國    98    年    8     月    25    日
                      書記官  林秀麗


司法院資訊處製作；財團法人民間司法改革基金會備份。
